臺灣高雄地方法院刑事判決　　　　　　　　　　　　　九十三年度易緝字第八三號
　　公　訴　人　臺灣高雄地方法院檢察署檢察官
　　被　　　告　丁○○
右列被告因詐欺案件，經檢察官提起公訴（八十四年度偵字第一六四八七號），本院
判決如左：
    主  文
丁○○無罪。
    理  由
一、公訴意旨略以：被告丁○○意圖為自己不法之所有，基於概括之犯意，自民國八
    十二年六月間起，迄八月間止，連續多次至高雄縣林園鄉○○街十一號乙○○住
    處，向乙○○佯稱伊任職公司為財務經理，近日因公司擴大營業，急須資金週轉
    ，願簽發支票為質，並付日息三分，依約償還等語，陷乙○○於錯誤，而連續借
    予現款共計新台幣（下同）七百九十三萬五千元。詎支票屆期提示，均遭退票，
    丁○○又以本票換回支票，本票屆期亦未獲付款，經多次催討無著，始知受騙。
    因認被告涉有刑法第三百三十九條第一項詐欺罪嫌。
二、按犯罪事實應依證據認定之，無證據不得認定犯罪事實，刑事訴訟法第一百五十
    四條第二項定有明文。又認定不利於被告之事實，須依積極證據，苟積極證據不
    足為不利於被告事實之認定時，即應為有利於被告之認定，更不必有何有利之證
    據。另刑事訴訟法上所謂認定犯罪事實之證據，係指足以認定被告確有犯罪行為
    之積極證據而言，該項證據自須適合於被告犯罪事實之認定，始得採為斷罪資料
    （最高法院三十年上字第八一六號判例、最高法院二十九年上字第三一０五號判
    例參照）。次查刑事訴訟法第一百六十一條已於九十一年二月八日修正公布，修
    正後同條第一項規定：檢察官就被告犯罪事實，應負舉證責任，並指出證明之方
    法。因此，檢察官對於起訴之犯罪事實，應負提出證據及說服之實質舉證責任。
    倘其所提出之證據，不足為被告有罪之積極證明，或其指出證明之方法，無從說
    服法官以形成被告有罪之心證，基於無罪推定之原則，自應為被告無罪判決之諭
    知，亦有最高法院九十二年度台上字第一二八號判例可參。而刑法第三百三十九
    第一項詐欺罪之成立，以意圖為自己或第三人不法所有，以詐術使人將本人或第
    三人之物交付為要件。所謂以詐術使人交付，必須被詐欺人因詐術而陷於錯誤，
    若其所用方法，不能認為詐術，亦不致使人陷於錯誤，即不構成該罪，亦有最高
    法院四十六年台上字第二六０號判例意旨可資參照。
三、公訴人認被告丁○○涉犯前開詐欺取財罪嫌，無非係以告訴人乙○○於偵查中之
    指訴、告訴人提出之本票三紙、互助會單二份及台東區中小企業銀行撥款申請書
    一紙為其主要論據。訊據被告丁○○固坦承向告訴人借貸及積欠合會會款一情，
    然堅決否認有何詐欺之犯行，辯稱：本案積欠之金額係借貸及會款，因為互助會
    員倒了，就停會，其係以本票向告訴人借貸，之前與告訴人之借貸均有借有還，
    其並未詐欺等語。經查，被告固積欠告訴人八十三年八月六日至同年十月四日之
    互助會會款一百十二萬元、八十三年七月二十三日至同年十月四日之互助會會款
    七十四萬元、八十三年六月十日借款三百萬元、八十三年七月二十日借款三百萬
    元及八十三年八月三十日借款七萬五千元，已據被告及告訴人對帳後提出借款及
    會款明細一紙附卷可稽，然告訴人於偵查中指稱，因被告先生與其係好朋友所以
    才借如此高額金錢與被告，以前與被告亦有資金往來，金額每次約一、二十萬元
    ，約有十次，但都有還款，利息是三分，利息均預扣等語、於本院九十三年九月
    八日審理時證稱，與被告以前是鄰居，平日有金錢往來，金額數萬到數十萬元，
    均有清償，因此借給被告本案借款，在跟會期間，被告說要週轉，供投資用，不
    清楚為何會止會，向被告催討會款時，被告稱止會要一段時間才能處理，被告借
    用二筆三百萬元借款時，並未約定何時還款，但有預繳一個月利息，二筆三百萬
    元借款約繳納三、四個月利息就未繳，之後即找不到被告，被告借款時僅稱要從
    事投資，被告並未詐騙，因被告欠錢又逃逸才提出告訴等語在卷。從而，告訴人
    與被告間平日既有金錢往來，二人又係熟識之鄰居，告訴人貸款與被告時亦收取
    利息，被告向告訴人借款時，既已表明其從事投資缺錢周轉，難認有何施用詐術
    之行為，足認告訴人係基於以往借貸之信賴關係及雙方情誼而繼續貸款予被告，
    自難認告訴人有何因受詐欺而陷於錯誤之情形。至於，被告召集之互助會停會之
    原因，告訴人證稱並不知情，雖被告供稱係因會員倒會一節，欠缺積極證據以資
    佐證，然公訴人所憑之證據亦不足以認定被告在召集互助會之初有為自己不法所
    有之意圖及以欺罔之手段為之。是以，公訴人所提出之證據尚不足以使本院形成
    被告有何該當詐欺取財罪之心證。此外，本院亦復查無其他積極證據足資審認被
    告有何公訴人所指之前開詐欺犯行，揆諸前揭法條及判例意旨，自屬不能證明被
    告犯罪，自應為被告無罪之諭知。
三、移送併辦（臺灣高雄地方法院檢察署八十五年度偵字第二三號）意旨略為：被告
    與案外人潘順妹及告訴人甲○○、丙○○於八十四年間合夥開設欣樺園藝公司，
    被告用意在於詐欺友人借款及會款後，即關閉公司。在公司倒閉前，計畫大施詐
    ，先以本人拒絕往來之泛亞商業銀行豐原分行及高雄中小企業銀行林園分行支票
    向多數友人及告訴人借款，共計向告訴人借款一百七十萬元，同時標走剛起會之
    互助會，會期二十四期，每期五萬元，共計一百二十萬元，由被告及潘順妹以支
    票信用標得會員丁○○、潘順妹、人頭會員曾天賜之會款後，經被告以電話聯絡
    告訴人，由其公司會計丙○○取回。爾後公司即倒閉，因認被告涉有詐欺取財罪
    嫌，與前揭經起訴部分有連續犯之裁判上一罪關係，應為起訴效力所及等語。查
    本件被告前因積欠借款及互助會款遭起訴詐欺取財一案，經本院認並未有何詐欺
    取財之情，已如前述，本院既就該部分依法為無罪之諭知，就移送部分即無裁判
    上一罪之不可分關係，本院因而無從併案審理，應退回由公訴人另為適法之處理
    ，附此敘明。
據上論斷，應依刑事訴訟法第三百零一條第一項，判決如主文。
本案經檢察官戊○○到庭執行職務。
中      華      民      國    九十三    年      九      月    二十二    日
                                  臺灣高雄地方法院刑事第四庭
                                      審判長法  官    吳永宋
                                            法  官    洪能超
                                            法  官    黃惠玲
右正本證明與原本無異。
如不服本判決，應於判決送達後十日內，向本院提出上訴狀。
                                            書記官    林秀珍
中    華    民    國      九十三      年      九      月     二十二     日
